【裁判字號】    99,訴,496
【裁判日期】    990525
【裁判案由】    任用
【裁判全文】
臺北高等行政法院判決
                                       99年度訴字第496號
                                      99年5月4日辯論終結
原      告  甲○○
訴訟代理人  宋重和  律師
            陳怡秀  律師
            彭成翔  律師
被      告  桃園縣政府警察局
代  表  人  乙○○○○○○住同上
訴訟代理人  丁○○
            丙○○
上列當事人間任用事件，原告不服桃園縣政府中華民國99年1月
26日府法訴字第0990020100號訴願決定，提起行政訴訟，本院判
決如下：
    主  文
原告之訴駁回。
訴訟費用由原告負擔。
    事實及理由
一、事實概要：
    原告應96年公務人員特種考試第2次警察人員考試4等考試行
    政警察人員類科及格錄取，經內政部警政署分配自民國（下
    同）98年1月23日起至被告占缺實施實務訓練，98年2月22日
    實務訓練期滿成績及格。嗣被告於辦理擬任警察官人員查核
    得知原告為大陸地區人民，93年2月20日在臺灣地區初設戶
    籍登記，計至實務訓練期滿之次日（98年2月23日），在臺
    灣地區設有戶籍未滿10年，依警察人員人事條例第10條之1
    第1 項第7 款及臺灣地區與大陸地區人民關係條例（以下簡
    稱兩岸人民關係條例）第21條第1 項規定不得擔任公務人員
    ，乃以98年2 月23日桃警人字第0980040126號函（下稱原處
    分）通知原告其依法不得任用為警察官辦理派代送審，並請
    自該書函送達之次日起離職。原告不服，提起訴願，遭決定
    駁回，遂提起本件行政訴訟。
二、本件原告主張：
（一）事實：
    1.原告應96年度公務人員特種考試第2次警察人員考試（下
      稱系爭警察特考），經公務人員保障暨培訓委員會（下稱
      保訓會）於96年9月27日函告榜示錄取，並報請考試院發
      給考試及格證書。後臺灣警察專科學校（下稱警專）於96
      年12月28日函知原告97年2月25日至該校報到受訓，於接
      受將近11個月之訓練後，取得該校之結業證書在案。嗣內
      政部警政署（下稱警政署）於98年1月16日函告原告應系
      爭警察特考錄取，並經教育訓練期滿成績及格，核定原告
      至被告占缺實施實務訓練。
    2.後被告於98年2月23日以原處分違法認定原告不得任用為
      警察官，而於原處分說明四中並載有：「台端如不服本書
      函之通知，得於收受本書函之次日起30日內，依公務人員
      保障法相關規定，向公務人員保障暨培訓委員會提起復審
      。」之文字，是原告乃依被告上開救濟教示向保訓會提起
      復審，經保訓會98公審決字第172號復審決定為復審不受
      理（下稱原復審決定），經本院98年度訴字第1494號判決
      略以：復審機關如認此非屬保障法規範之復審救濟範圍內
      事項，即應將本件移送於原行政處分機關，轉送有管轄權
      之訴願機關辦理，而廢棄原復審決定，並將本案移送訴願
      管轄機關桃園縣政府。
    3.案經訴願管轄機關為審議，期間原告並曾請求停止執行原
      處分，訴願管轄機關並請被告審酌辦理，然被告仍認無停
      止執行之必要，後訴願管轄機關作成該機關99年1月26日
      府法訴字第0990020100號訴願決定書，略以：「訴願人為
      大陸地區人民，在台灣地區設有戶籍未滿10年，依據兩岸
      人民關係條例第21條第1 項及警察人員人事條例第10條之
      1 第1 項第7 款之規定，不得任用為警察官，原處分並非
      無據，另停止執行以函請原處分機關審酌辦理在案」云云
      ，而駁回訴願。然原告仍難表甘服，爰依法提起本件行政
      訴訟。
（二）原處分作成前，被告未依法給予原告陳述意見之機會，該
      處分實屬違法，應予撤銷：
    1.按「行政機關作成限制或剝奪人民自由或權利之行政處分
      前，除已依第三十九條規定，通知處分相對人陳述意見，
      或決定舉行聽證者外，應給予該處分相對人陳述意見之機
      會。但法規另有規定者，從其規定。」、「違反程序或方
      式規定之行政處分，除依第一百十一條規定而無效者外，
      因下列情形而補正︰……三、應給予當事人陳述意見之機
      會已於事後給予者。」行政程序法第102 條及第114 條第
      1 項第3 款分別定有明文。
    2.查被告作成不任用原告為警察官之原處分，剝奪原告憲法
      第18條服公職之權利，影響原告之權益甚鉅，然被告在作
      成原處分前，未依行政程序法第102條之規定，給予原告
      陳述意見之機會，依同法第114條第1項第3款之規定，實
      屬違法，應予撤銷。
（三）被告未依據保訓會、警專及警政署所認定之構成要件事實
      ，依據行政處分確認效力之法理，認定原告得任用為警察
      官，有違法侵害原告服公職之憲法基本人權，應予撤銷，
      並應作成認定原告得任用為警察官之處分：
    1.按「人民因中央或地方機關之違法行政處分，認為損害其
      權利或法律上之利益，經依訴願法提起訴願而不服其決定
      ，或提起訴願逾三個月不為決定，或延長訴願決定期間逾
      二個月不為決定者，得向高等行政法院提起撤銷訴訟。」
      行政訴訟法第4條第1項定有明文。
    2.查被告無非依警察人員人事條例第10條之1第1項第7款：
      「第六條人員經查核有下列情形之一者，不得任用：七、
      依其他法律規定不得為公務人員。」及兩岸人民關係條例
      第21條第1項第3款：「大陸地區人民經許可進入臺灣地區
      者，除法律另有規定外，非在臺灣地區設有戶籍滿十年，
      不得登記為公職候選人、擔任公教或公營事業機關（構）
      人員及組織政黨；非在臺灣地區設有戶籍滿二十年，不得
      擔任情報機關（構）人員，或國防機關（構）之下列人員
      ：……三、文職、教職及國軍聘雇人員。」之規定，認定
      原告於台灣地區設籍未滿10年，而作成不任用原告為警察
      官，且自原處分送達之次日起離職之處分。
    3.惟按「……行政處分之內容為下命、形成或確認，均有產
      生一種行政法上法律關係之可能，不僅應受其他國家機關
      之尊重，抑且再其他行政機關甚至法院有所裁決時，倘若
      涉及先前由行政處分所應確認或據以成立之事實（通常表
      現為先決問題），即應予以承認及接受，是故稱為確認效
      力…」，此有前大法官吳庚教授所著行政法之理論與實用
      第387頁，附卷可參。即本於行政機關對相互間權限之尊
      重，對於作成行政處分所涉及先決問題之事實，如其他行
      政機關於先前之行政處分中已有所認定，則後一行政機關
      即應加以尊重，此即行政處分確認效力之法理。
    4.查原告先於96年9月27日經保訓會函知榜示錄取並報請考
      試院發給考試及格證書，復於96年12月28日經警專函知至
      該校報到受訓，並於該校接受11個月之訓練後，取得該校
      結業證書在案，更於98年1月16日經警政署函告原告應系
      爭警察特考錄取，並經教育訓練期滿成績及格，而核定原
      告至原處分機關占缺實施實務訓練，此有相關機關（構）
      之書函3份及結業證書乙紙，附卷可稽。
    5.承上，原告應系爭警察特考及格而分發受訓之事實，實先
      後經保訓會、警專及警政署參與並作成相關處分文書，均
      確認原告有報考系爭警察特考之資格，並對原告實施11個
      月教育訓練並頒發結業證書，更經警政署分配至原處分機
      關占缺以實施實務訓練。由前開機關（構）歷次行政處分
      觀之，前開機關（構）亦認為原告有警察人員任用資格之
      事實存在，否則僅需由保訓會通知原告不符資格，或由警
      專通知原告不實施教育訓練，或由警政署不分發原告至原
      處分機關實施實務訓練即可。何須對原告通知考試及格、
      應接受教育訓練或應完成實務訓練等前開處分，更分發原
      告至被告實施實務訓練，以完成警察人員任用之訓練？顯
      然被告在作成原處分時，應依據保訓會、警專及警政署之
      前開處分所認定之事實，即應尊重前開處分之確認效力。
    6.故被告未參照行政處分確認效力之法理，依據保訓會、警
      專及警政署前開處分所確認之事實為基礎，認定原告有任
      用為警察官之資格，自屬違法，且侵害原告憲法第18條所
      保障之服公職之基本權利，爰依行政訴訟法第4條第1項之
      規定，懇請本院撤銷原處分與訴願決定。
（四）綜上所述，聲明求為判決：
    1.訴願決定及原處分均撤銷。
    2.訴訟費用由被告負擔。
三、被告則以：
（一）原告係96年公務人員特種考試第2次警察人員考試錄取人
      員，於98年1月23日分發被告實施實務訓練（期間自98年1
      月23日起至98年2 月22日止），茲查原告為大陸地區人民
      ，於93年2 月20日起始在臺灣地區初設戶籍登記，在臺設
      籍未滿10年，依警察人員人事條例第10條之1 規定略以：
      「（第1 項）第6 條人員經查核有下列情形之一者不得任
      用。……（第7 款）依其他法律規定不得為公務人員」及
      兩岸人民關係條例第21條第1 項規定略以：「大陸地區人
      民經許可進入臺灣地區者，除法律另有規定外，非在臺灣
      地區設有戶籍滿10年，不得登記為公職候選人、擔任公教
      或公營事業機關（構）人員及組織政黨」。基此，爰被告
      於98年2 月23日以原處分通知原告，依法不得任用為警察
      官辦理派代送審，並自被告原處分送達之次日起離職。
（二）查96年公務人員特種考試第2次警察人員考試應考須知（
      捌）報名有關規定事項規定略以：「依臺灣地區與大陸地
      區人民關係條例第21條第1項規定，大陸地區人民經許可
      進入臺灣地區者，除法律另有規定外，非在臺灣地區設有
      戶籍滿10年，不得擔任公務人員。準此，中華民國國民應
      本項考試錄取者，如因前揭原因致考試訓練、分發任用滋
      生問題時，應由應考人自行負責。」是以，原告雖應本項
      考試錄取，惟因設籍未滿10年，致不得任用為警察官，應
      自行負責。
（三）憲法第18條規定：「人民有應考試、服公職之權」，應考
      試、服公職係分屬2種權利，原告雖應96年公務人員特種
      考試第2次警察人員考試錄取，並經教育訓練期滿成績及
      格，嗣由警政署分配至被告占缺實施實務訓練，僅係完成
      考試程序之一。有關任用為警察官之資格，擬任警察官前
      ，仍應依警察人員人事條例相關法規，審查有無不得任用
      為警察官之情形，方得依法任用。
（四）原告為大陸地區人民在臺設籍未滿10年，依警察人員人事
      條例第10條之1及臺灣地區與大陸地區人民關係條例第21
      條第1項規定，依法不得任用為警察官，法所明定，至為
      明確，不涉主觀之判斷，客觀上足堪認定為事實，依行政
      程序法第103條第5款規定，行政處分所根據之事實，客觀
      上足以明白確認者，得不給予陳述意見之機會，自無程序
      違誤之情事。
（五）綜上，原告為大陸地區人民，來臺設籍未滿10年，被告於
      98年2月23日以原處分通知原告，依法不得任用為警察官
      辦理派代送審，自被告原處分送達之次日起離職，認事用
      法，並無不合。本件原告所訴撤銷訴願決定及原處分、原
      處分停止執行及作成任用原告為警察官之處分，均為無理
      由，請依法駁回原告之訴。
四、上開事實概要欄所述之事實，除後列之爭點事項外，其餘為
    兩造所不爭執，並有保訓會96年9 月27日公訓字第09600098
    44號函、警專96年12月28日警專教字第0960007047號函、原
    告臺警專校96年特2 字第0976101239號結業證書、警政署98
    年1 月16日警署人字第09800484661 號函、原處分、重和國
    際法律事務所98年2 月26日98律和字第521003號函、被告98
    年3 月6 日桃警人字第0980041377號函、吳庚教授所著行政
    法之理論與實用之節錄資料、聯合報98年12月19日新聞資料
    、立法委員帥化民辦公室98年11月5 日（98）帥字第116 號
    函、原告98年11月5 日陳情書、被告98年2 月9 日桃警人字
    第0980009086號函、警政署98年2 月20日警署人字第098005
    8037號函、個人戶籍資料查詢結果（原告之戶籍資料）、96
    年公務人員特種考試第2 次警察人員考試應考須知、原告98
    年3 月5 日復審書及被告99年2 月22日桃警人字第0990039
    068 號函；（復審卷）公務人員保障法修正條文對照表、96
    年公務人員特種考試第2 次警察人員考試錄取人員訓練計畫
    、內政部與所屬機關權責劃分規定彙編（內政部96 年10 月
    編印）、警政署98年2 月20日警署人字第0980058037號函等
    件附於原處分卷、復審卷及本院卷可稽，為可確認之事實。
五、歸納兩造上述之主張，本件爭執之重點在於：被告以原處分
    通知原告其依法不得任用為警察官辦理派代送審，並請自該
    書函送達之次日起離職，是否適法？是否違法侵害原告服公
    職之憲法基本人權？被告在作成原處分前，未依行政程序法
    第102 條之規定，給予原告陳述意見之機會，是否適法？茲
    分述如下：
（一）按「第六條人員經查核有下列情形之一者，不得任用：…
      …七、依其他法律規定不得為公務人員。」警察人員人事
      條例第10條之1 第1 項第7 款定有明文。次按「大陸地區
      人民經許可進入臺灣地區者，除法律另有規定外，非在臺
      灣地區設有戶籍滿十年，不得登記為公職候選人、擔任公
      教或公營事業機關( 構) 人員及組織政黨……」兩岸人民
      關係條例第21條第1 項亦定有明文。
（二）經查：原告係大陸地區人民應96年公務人員特種考試第2
      次警察人員考試，按該次考試應考須知八：「依兩岸人民
      關係條例第21條第1 項規定，大陸地區人民經許可進入臺
      灣地區者，除法律另有規定外，非在臺灣地區設有戶籍滿
      10 年 ，不得登記為公職候選人、擔任公教或公營事業機
      關(構)人員。準此，中華民國國民應本項考試錄取者，如
      因前揭原因致考試訓練、分發任用滋生問題時，由應考人
      自行負責」，此有96年公務人員特種考試第2 次警察人員
      考試應考須知附於原處分卷可稽，已明確載明大陸地區人
      民應考時須注意事項及所負責任，原告於應考前就應明瞭
      本身權利義務，而本件原告於93年2 月20日在臺灣地區初
      設戶籍登記，計至實務訓練期滿之次日（98年2 月23日）
      ，在臺灣地區設有戶籍未滿10年，按前揭條例規定原告不
      得擔任公教人員。次查：考試訓練與分發任用係屬不同程
      序，原告經教育訓練期滿成績及格，嗣由內政部警政署分
      配至被告占缺實施實務訓練，僅係完成考試訓練程序，至
      於是否符合警察官任用資格，仍應依警察人員人事條例規
      定辦理。因此，原告按兩岸人民關係條例第21條第1 項規
      定既然不得擔任公教人員，依警察人員人事條例第10條之
      1 第1 項第7 款規定，原告自不得任用為警察官，故被告
      以原處分通知原告其依法不得任用為警察官辦理派代送審
      ，並請自該書函送達之次日起離職，揆諸前揭規定，並無
      違誤。
（三）原告雖主張：被告未依據保訓會、警專及警政署所認定之
      構成要件事實，依據行政處分確認效力之法理，認定原告
      得任用為警察官，有違法侵害原告服公職之憲法基本人權
      ，應予撤銷云云。按「中華民國人民，無分男女、宗教、
      種族、階級、黨派，在法律上一律平等，為憲法第七條所
      明定。其依同法第18條應考試服公職之權，在法律上自亦
      應一律平等。惟此所謂平等，係指實質上之平等而言，立
      法機關基於憲法之價值體系，自得斟酌規範事物性質之差
      異而為合理之區別對待，本院釋字第205 號解釋理由書足
      資參照。且其基於合理之區別對待而以法律對人民基本權
      利所為之限制，亦應符合憲法第23條規定比例原則之要求
      。中華民國80年5 月1 日制定公布之憲法增修條文第10條
     （86年7 月21日修正公布改列為第11條）規定：『自由地
      區與大陸地區間人民權利義務關係及其他事務之處理，得
      以法律為特別之規定。』兩岸關係條例，即為國家統一前
      規範臺灣地區與大陸地區間人民權利義務關係及其他事務
      處理之特別立法。89年12月20日修正公布之兩岸關係條例
      第21條第1 項前段規定，大陸地區人民經許可進入臺灣地
      區者，非在臺灣地區設有戶籍滿10年，不得擔任公務人員
      部分，乃係基於公務人員經國家任用後，即與國家發生公
      法上職務關係及忠誠義務，其職務之行使，涉及國家之公
      權力，不僅應遵守法令，更應積極考量國家整體利益，採
      取一切有利於國家之行為與決策；並鑒於兩岸目前仍處於
      分治與對立之狀態，且政治、經濟與社會等體制具有重大
      之本質差異，為確保臺灣地區安全、民眾福祉暨維護自由
      民主之憲政秩序，所為之特別規定，其目的洵屬合理正當
      。基於原設籍大陸地區人民設籍臺灣地區未滿10年者，對
      自由民主憲政體制認識與其他臺灣地區人民容有差異，故
      對其擔任公務人員之資格與其他臺灣地區人民予以區別對
      待，亦屬合理，與憲法第7 條之平等原則及憲法增修條文
      第11條之意旨尚無違背。又系爭規定限制原設籍大陸地區
      人民，須在臺灣地區設有戶籍滿10年，作為擔任公務人員
      之要件，實乃考量原設籍大陸地區人民對自由民主憲政體
      制認識之差異，及融入臺灣社會需經過適應期間，且為使
      原設籍大陸地區人民於擔任公務人員時普遍獲得人民對其
      所行使公權力之信賴，尤需有長時間之培養，系爭規定以
      十年為期，其手段仍在必要及合理之範圍內，立法者就此
      所為之斟酌判斷，尚無明顯而重大之瑕疵，難謂違反憲法
      第23條規定之比例原則。」司法院大法官釋字第618 號解
      釋可資參照。依上開解釋之釋示，行為時兩岸人民關係條
      例第21條第1 項，其規定具有合理性及正當性，且行為時
      兩岸人民關係條例第21條第1 項規定，大陸地區人民，須
      在臺灣地區設有戶籍滿10年，始得擔任公務人員，其規定
      意旨係考量該等人員長期受共產專制體制教育，對自由民
      主憲政體制認識有所差異，必須長時間之培養，始能於其
      行使公權力時獲得人民之信賴等情。故被告依該規定，乃
      以原處分通知原告其依法不得任用為警察官辦理派代送審
      ，並請自該書函送達之次日起離職，並無違反平等原則及
      比例原則，亦未違法侵害原告服公職之憲法基本人權。足
      見原告此部分之主張，不足採信。
（四）原告又主張：被告在作成原處分前，未依行政程序法第10
      2 條之規定，給予原告陳述意見之機會，依同法第114 條
      第1 項第3 款之規定，實屬違法，應予撤銷云云。惟按「
      有下列各款情形之一者，行政機關得不給予陳述意見之機
      會：……5 、行政處分所根據之事實，客觀上明白足以確
      認者。」行政程序法第103 條第5 款定有明文。惟查：原
      告為大陸地區人民在臺設籍未滿10年，依警察人員人事條
      例第10條之1 及兩岸人民關係條例第21條第1 項規定，依
      法不得任用為警察官，法所明定，至為明確，不涉主觀之
      判斷，客觀上足堪認定為事實，依前揭行政程序法第103
      條第5 款規定，行政處分所根據之事實，客觀上足以明白
      確認者，得不給予陳述意見之機會，自無程序違誤之情事
      。足見原告此部分之主張，洵非可採。
六、綜上所述，原告主張各節，均無可採，本件被告所為原處分
    ，並無違誤，訴願決定予以維持，亦無不合。原告仍執前詞
    ，訴請撤銷，為無理由，應予駁回。
七、本件事證已臻明確，兩造其餘攻擊防禦方法均與本件判決結
    果不生影響，故不逐一論述，併此敘明。
據上論結，本件原告之訴為無理由，爰依行政訴訟法第98條第1
項前段，判決如主文。
中    華    民    國    99    年    5    月     25    日
            臺北高等行政法院第一庭
                            審判長法  官  王立杰
                                  法  官  洪遠亮
                                  法  官  許麗華
上為正本係照原本作成。
如不服本判決，應於送達後20日內，向本院提出上訴狀並表明上
訴理由，如於本判決宣示後送達前提起上訴者，應於判決送達後
20日內補提上訴理由書（須按他造人數附繕本）。
中    華    民    國    99    年    5    月     25    日
                                  書記官  林淑盈

司法院資訊處製作；財團法人民間司法改革基金會備份。
